【裁判字號】    97,訴,1309
【裁判日期】    971112
【裁判案由】    侵權行為損害賠償
【裁判全文】
臺灣板橋地方法院民事判決              97年度訴字第1309號
原      告  慶達設備機械工程股份有限公司
                        樓
法定代理人  乙○○
訴訟代理人  林晉宏律師
被      告  甲○○
訴訟代理人  黃燕光律師
被      告  丙○○
上列當事人間請求侵權行為損害賠償事件，經本院於民國97年10
月29日言詞辯論終結，判決如下：
    主  文
原告之訴及假執行之聲請均駁回。
訴訟費用由原告負擔。
    事實及理由
一、原告主張：
    被告甲○○之配偶陳譽仁（於民國96年12月間死亡）自94年
    4 月1 日起至95年3 月23日間受雇於原告，擔任工務經理職
    務，負責對外接洽採購及承攬工程業務。而被告丙○○亦受
    雇於原告，協助陳譽仁經辦前揭業務。惟陳譽仁與被告丙○
    ○竟基於違背職務損害原告利益之不法意思聯絡，共同於95
    年1 月20日，以原告名義與第三人建陞行簽訂「南科茂迪
    EXH 風管材料供應」合約，承攬總價新臺幣（下同)490 萬
    元之風管財料供應工程。依該合約內容，工程項目包括
     (1)「主工程之一次配風管材料供應」（下稱第一次配管材
    料)分 為a 、b 、c 三項；及 (2)「主工程之二次配風管材
    料供應（下稱第二次配管材料）分為a 、b 二項面。惟該二
    人不僅擅自將第三人建陞行之訂金5 萬侵占為已有，又未將
    該合約完整內容及總價490 萬等重要事實回報予原告，僅將
    合約部分之 (1)第一次配管材料之(b)即SE X系統部份之材
    料供應工作內容及三紙表示簡圖傳真，故原告就該合約 (1)
    b 單項工作部分評估後，同意承攬其中二紙簡圖所示工程，
    另一紙簡圖所示工程則請陳譽仁聯繫轉包予他人。經原告公
    司完成所承攬部分即合約 (1)b 之二、三工作後向第三人建
    陞行請款時，其負責人楊秋林以傳真予原告始知合約全部含
    追加款金額為695 萬元，並已於95年3 月2 日前由陳譽仁領
    取。原告始發現陳譽仁及被告丙○○隱匿合約完整圖面、工
    作內容含追加部分、合約承攬報酬總價，致使原告所知悉且
    承包之工作內容與實際所承包有差異，是陳譽仁及被告丙○
    ○之不法行為侵害原告權利者，包括：(1))訂金5 萬元，(2)
    原告依合約已施作部分之材料款1,763,769 元，(3)工程利益
    92萬元（此工程利益之計算，以合約總價693 萬元扣除原告
    施作1,763,769 元後即5,166,231 元，以同業利潤17% 計算
    ）。並依民法第184 條第1 項前段及第185 條，聲明請求：
    (1)被告甲○○、丙○○應連帶賠償原告250 萬元，並自起訴
    狀繕本送達之翌日起至清償日止，按年息百分之5 計算之利
    息，(2)願供擔保請准宣告假執行。
二、被告抗辯：
  (一)被告丙○○辯稱：我曾任職於原告公司並擔任陳譽仁下屬，
    但決定將訂單交給誰是陳譽仁之權限與我無涉，亦均不曾經
    手任何貨款或訂金或分得任何不法利益，並無侵害原告權利
    之不法行為。原告曾以相同基礎事實向檢察署提出背信案件
    告訴經不起訴確定，並經認定第三人建陞行交付之款項，均
    非我所收取，僅負責施工料單所載數量是否與圖面相符，至
    於合約及轉包事項均由陳譽仁與第三人翁嘉宏及楊秋林接洽
    ，我並未參與，並無侵害原告權利之不法行為，故聲明請求
    ：(1)駁回原告之訴，(2)願供擔保請宣告免予假執行。
  (二)被告甲○○辯稱：我為陳譽仁之繼承人，但否認原告主張陳
    譽仁於任職期間有違背職務損害原告利益之情事。原告前已
    向檢察署提出刑事背信、侵占告訴經不起訴又經原告再議後
    再經為不起訴處分，陳譽仁於95年1 月17日將第三人建陞行
    負責人楊秋林交付之風管材料手稿三張回傳予原告，詢問是
    否能於一週內出貨，經原告經理孫美富與王君平討論後，其
    中1-a 部分經評估無法及時出貨，原告並於1 月23、24日通
    知陳譽仁將1-a 部分轉包，是堪認陳譽仁及被告丙○○確有
    將建陞行提供之材料圖1-a 、1-b 、1-c 回報予原告，原告
    亦同意陳譽仁轉包，則陳譽仁無損害賠償之責。95年1 月20
    日，因第三人建陞行負責人楊秋林表示部分工程原告做不出
    來，所以要給第三人翁嘉宏做，但建陞行已與原告簽約，要
    求第三人翁嘉宏出貨後向原告請款，第三人翁嘉宏不同意，
    之後楊秋林下單，翁嘉宏就出貨，當時楊秋林有給翁嘉宏5
    萬元訂金，並要求楊秋林再匯款30萬元到指定弘揚公司帳戶
    當作訂金，後並再自建陞行受讓其對台靖工程技術股份有限
    公司貨款債權並因而受領二紙金額共計693 萬元支票，惟翁
    嘉宏並未給付任何佣金予陳譽仁及被告辜致遠，此亦經翁嘉
    宏於地檢署偵訊中證述屬實。建陞行負責人楊秋林也於同年
    2 月10日出具書面表示：「因貴公司出料時程無法供應現場
    趕工需求，本人楊秋林有鑑於鉑峰之風管品質、出料速度、
    便直接下單鉑峰…」等語。綜上所述，建陞行所交付5 萬元
    及30萬元款項及同意台靖公司逕行支付鉑峰公司之693 萬元
    支票，均非陳譽仁及被告丙○○收取，原告請求損害賠償，
    應無理由。並聲明請求：(1)駁回原告之訴及假執行之聲請，
    (2)願供擔保請准免為假執行。
三、兩造不爭執之事實（本院卷第72頁）：
  (一)陳譽仁於94年4 月1 日起至95年3 月23日間受雇於原告，擔
    任工務經理職務，負責對外接洽採購及承攬工程業務。丙○
    ○為其下屬。
  (二)陳譽仁於96年12月間死亡，被告甲○○為其繼承人。
四、本件爭執點（本院卷第73頁）：
  (一)陳譽仁與丙○○是否共同於95年1 月20日，以原告名義與
    第三人建陞行簽訂「南科茂迪EXH 風管材料供應」合約，
    承攬總價490 萬元之風管財料供應工程？
  (二)該二人有無將第三人建陞行之訂金5 萬侵占為已有？
  (三)該二人有無將該合約完整內容及總價490 萬等重要事實回報
    予原告，是否僅將合約部分之 (1)第一次配管材料之(b)即
    SE X系統部份之材料供應工作內容及三紙表示簡圖傳真原告
    ？
  (四)係爭合約含追加款金額為695 萬是否已於95年3 月2 日前由
    陳譽仁領取？
五、本院判斷：
  (一)按因故意或過失，不法侵害他人之權利者，負損害賠償責任
    ，民法第184 條第1 項前段定有明文。故侵權行為所發生之
    損害賠償請求權，以被告有故意或過失不法侵害他人權利為
    其成立要件。
  (二)就陳譽仁與丙○○有無共同於95年1 月20日，以原告名義與
    第三人建陞行簽訂「南科茂迪EXH 風管材料供應」合約，承
    攬總價490 萬元之風管財料供應工程一節而言：
    1.查陳譽仁與丙○○共同於95年1 月20日，以原告名義與年
      1 月20日，以原告名義與第三人建陞行簽訂「南科茂迪
      EXH 風管材料供應」合約，承攬總價490 萬元之風管財料
      供應工程，有該合約書一份附卷可稽（本院卷第5 頁）。
      依該合約內容，工程項目包括 (1)「主工程之一次配風管
      材料供應」（下稱第一次配管材料)分 為a 、b 、c 三項
      ；及 (2)「主工程之二次配風管材料供應（下稱第二次配
      管材料）分為a 、b 二項。
    2.被告丙○○雖辯稱該合約僅為草約而已，並無細項，並非
      正式契約云云。惟觀上述合約內容，雙方已就承攬工程項
      目及總價互相意思表示一致，契約顯已成立，縱使無工程
      細項，仍無礙於契約已經成立之認定。
  (三)就該二人有無將該合約完整內容及總價490 萬元等重要事實
    回報予原告，是否僅將合約部分之 (1)第一次配管材料之
     (b) 即SE X 系統部份之材料供應工作內容及三紙表示簡圖
    傳真原告一節而言？
    1.按「被告陳譽仁於95年1 月17日將楊秋林交付之風管材料
      手稿3 張回傳告訴人公司，詢問告訴人公司能否於1 週內
      出貨，經告訴代理人孫美富與王君平討論後，其中1-a 部
      分經評估無法及時出貨，告訴人公司便於95年1 月23、24
      日間通知被告陳譽仁，並同意被告陳譽仁將1-a 部分轉包
      出去，告訴人公司隨即於同年1 月20幾日止，陸續出貨約
      150 萬元之材料與建陞行等情，業據告訴代理人孫美富與
      本署偵訊中指述在卷，核與證人王君平於本署偵訊中證述
      內容相符，堪予採信；是堪認被告2 人與建陞行簽訂上開
      供應契約前，確有將建陞行提供之材料圖1-a 、1-b 、
      1-c 回報告訴人公司，且告訴人公司就建陞行急需之風管
      材料確實未能如數及時供應，並同意被告陳譽仁轉包」等
      情，業經台灣板橋地方法院檢察署檢察官偵查後認定屬實
      （見該署96年度偵續字第144 號不起訴處分書，本院卷第
      43頁）。
    2.原告雖主張被告二人僅將合約部分之 (1)第一次配管材料
      之 (b)即SE X系統部份之材料供應工作內容及三紙表示簡
      圖傳真 (本院卷第9 至11頁)， 並陳稱「因原告公司當時
      不知全貌，所以將該三張簡圖記載為1-a 、1-b 、1-c ，
      但此所謂1-a 、1-b 、1-c 三項工作，然其內容，並非
      指前揭合約中所稱 (1)(a) 、 (1)(b) 、 (1)(c) 之工作
      ，而係SEX 系統部分即 (1)（b） 項下的工作區分，是應
      稱之為(1)（b）之一、二、三」等語，惟查：
      (1)陳譽仁於台灣板橋地方法院檢察署檢察官偵查中已先後
        陳稱：「與建陞行簽約是在95年1 月20日」、「97年1
        月17日公司就已經知情第3 部分做不出來，我傳真回公
        司給王君平、陳清智，我等了四天，95年1 月20日、21
        日王君平跟我說那一部分給其他人做」、「因為建陞行
        欠利達公司70幾萬元貨款，利達公司不出貨給建陞行，
        建陞行怕訂單被利達公司拿走，所以我配合建陞行簽那
        份合約」、「我想把訂單留住」（95.9.27 訊問筆錄）
        、「因期間做不出來，公司有同意3 張單子其中一張轉
        包給別人，弘揚是我的下包，所以我就找他，弘揚問如
        何計價，我說是實做實算，現金價退給他，但轉包需要
        給公司利潤」（96.4.3訊問筆錄）「當時我是說把這案
        子轉介給翁嘉宏出貨，但我們公司要拿百分之15當利潤
        ，但翁嘉宏嫌太高」（96.8.6訊問筆錄）等與。
      (2)陳譽仁另於95年9 月8 日在台南地方法院審理95年建字
        第36號（原告鉑峰實業股份有限公司、被告楊秋林即建
        陞行）案件以證人身分到庭，經法官訊問為何簽係爭合
        約時也證稱：「在95年1 月10日左右，我人在台中，被
        告（即楊秋林）打電話給我，請我幫忙可否出他在茂迪
        承包的材料，因為有一家材料商利達公司不願意出材料
        給他。我問他工期會不會很趕，數量會不會很多，他跟
        我回答說有三個系統，我跟他說原則上沒有問題，不過
        鍍鋅材質的材料可能會有問題，因為慶達公司沒有庫存
        這種材料，我跟他說，如果被告可以給慶達公司確實的
        數量、工期，慶達公司可以先行備料還是可以出貨。價
        格方面雙方口頭上約定大概以利達公司的售價為主。關
        於鍍鋅材料的部分，被告問我可否介紹其他廠商幫忙處
        理，我有介紹鉑峰實業股份有限公司給他，並留鉑峰公
        司負責人翁先生（即翁嘉宏）的電話給被告。95年1 月
        14 、15 日左右，被告傳真5 張訂單到慶達公司台中辦
        公室，當時我在台中辦公室，其中2 張鍍鋅材料訂單慶
        達公司剛好沒有材料，鍍鋅材料部份因為時間只有2 天
        ，我沒有辦法處理，我跟被告說請他自行處理，另外3
        張訂單其中1 張因為材料的管徑比較大，我問我們公司
        製造部門陳清智、王君平可否在被告指定的日期出貨，
        後來孫總（孫美富）指示我去找別人做，就是由慶達發
        包給別人，所以後來我就找鉑峰公司翁嘉宏來承包，他
        說價錢怎麼算，我說我跟被告議定的價格是以利達公司
        的售價，如果發包給鉑峰公司，我說要給我合理的利潤
        至少15% ，後來翁先生說沒有辦法，我就打電話給被告
        說此張訂單請他自行處理」、「（為何會簽書面契約？
        ）被告希望能對利達有交代，因為他有欠利達的貨款，
        被告希望拿書面契約給利達看說材料已經向慶達買了」
        、「被告的風管材料下5 張訂單，後來慶達公司實際出
        貨2 張訂單」等語。
      (3)原告總經理孫美富也於台灣板橋地方法院檢察署檢察官
        偵查中先後陳稱：「1 月17日時，陳譽仁傳了3 張文件
        給新竹公司，詢問一個星期內這三線能否出貨，評估後
        認為無法出貨，取了其中2 條（1-b 、1-c） 由竹南廠
        出貨，但1-a 部分同意轉包」、「合約分第一大項a 、
        b 、c3款，第二大項分a 、b 兩款，陳譽仁從頭到尾傳
        真到公司的手稿僅是本合約第一大項的b 款部份，其中
        第一大項a 、c 及第二大項的a 款並沒有傳回公司，我
        們只出第一大項b 款的貨」（96.4.3訊問筆錄）、「過
        完年時我有問陳譽仁，為何其他材料沒有拿回公司，因
        為剛開始時說對方訂的量很大，所以農曆初六開工後，
        我有再追問他這件事，他說再問看看」、「當時公司沒
        有鍍鋅材料存貨」、「之前主張沒有回報的兩個部分的
        材料有鍍鋅、不銹鋼、鐵弗龍，鐵弗龍過完年出貨也沒
        有問題」（96.12.19訊問筆錄）等語。
      (4)證人翁嘉宏於台灣板橋地方法院檢察署檢察官偵查中也
        先後證稱：「95年1 月份時楊秋林打電話給我，他說有
        人介紹我，要我出風管材料給他」、「我們在檳榔攤簽
        約時間95年1 月20日，楊秋林給我5 萬元訂金，我說我
        不認識他，如果出貨給他，他跑了怎麼辦，後來我給他
        公司戶頭，他匯30萬元進來，我才出貨他，之後他積欠
        貨款，我才向他上包收錢」（95.10.30訊問筆錄）、「
        楊秋林打電話給我，之前我不認識他，他跟我說是陳譽
        仁給他我的電話，我們約見面，當時陳譽仁在場，當時
        楊秋林與陳譽仁叫我出完貨之後直接對慶達領錢，但我
        說不要，他門說慶達跟建陞行已經有簽合約了，我說既
        已簽約，慶達可以交貨，他們說慶達交不出來，我要求
        對方開轉讓單給我，後來楊秋林給我一份轉讓書」（
        96.4.3訊問筆錄）、「有談到15% 的部分」（96.8.6
        訊問筆錄）等語。
      (5)由上述證詞對照可知，陳譽仁雖於不同時間、地點先後
        多次陳述本件簽約過程，但其內容互核相符，顯非臨訟
        杜撰之詞。而從陳譽仁陳述內容可知，95年1 月14、15
        日，建陞行就所需風管材料是下5 張訂單給慶達公司，
        但其中2 張是鍍鋅材料，惟因當時慶達公司無鍍鋅材料
        存貨（證人孫美富證詞可佐證），且出貨時間只有2 天
        ，所以陳譽仁請建陞行自行處理。另外3 張訂單中，慶
        達公司審核後，實際出貨2 張訂單，並同意陳譽仁將另
        1 張訂單改發包給別人即鉑峰、宏揚二家公司負責人翁
        嘉宏，但因翁嘉宏不同意給付15% 利潤給慶達公司而無
        法發包（證人翁嘉宏證詞可佐證），最後仍由建陞行自
        行與宏揚公司簽約。因此，陳譽仁縱使如原告所主張者
        「僅將合約部分之 (1)第一次配管材料之 (b)即SE X系
         統部份之材料供應工作內容及三紙表示簡圖傳真給公
         司」，而與95年1 月20日所簽訂之係爭合約內容不符
         ，但其他未回報慶達公司部分，參照陳譽仁及證人孫
         美富證詞可知，或為時限2 天且無庫存之鍍鋅材料訂
         單，或為過年後才能出貨的鐵弗龍材料，均非當時慶
         達公司所能依約履行者，陳譽仁於初接訂單之際，衡
         量公司情況即予已排除而未回報公司，對慶達公司而
         言，應認無損害可言。何況，陳譽仁在處理轉包一事
         上，仍堅持要求15% 的公司利潤，縱使轉包未成，仍
         應認定其並無損害公司情事。
  (四)就該二人有無將第三人建陞行之訂金5 萬侵占為已有？及係
    爭合約含追加款金額為695 萬是否已於95年3 月2 日前由陳
    譽仁領取一節而言：
    1.按「楊秋林於95年1 月間致電翁嘉宏，說被告陳譽仁介紹
      伊認識翁嘉宏，要翁嘉宏出風管的材料給楊秋林，95年1
      月20日翁嘉宏與楊秋林碰面，楊秋林有拿1-a 、1-b 、
      1-c 的手稿給翁嘉宏看，楊秋林說有些部分告訴人公司做
      不出來，所以要給翁嘉宏做，當時楊秋林與被告陳譽仁說
      告訴人公司與建陞行已簽約，要求翁嘉宏出貨後向告訴人
      公司請款，但翁嘉宏不同意，翁嘉宏要求楊秋林出具轉讓
      單才同意出貨，後來楊秋林給翁嘉宏1 份同意書，之後楊
      秋林下單，翁嘉宏就出貨，當時楊秋林有給翁嘉宏5 萬元
      訂金，因為翁嘉宏不認識楊秋林，所以要求楊秋林再匯款
      30萬元到弘揚公司帳戶當作訂金，到95年3 月間，翁嘉宏
      以鉑峰公司實業股份有限公司（下稱鉑峰公司，代表人為
      翁嘉宏）的名義總共出了1000多萬元的貨，但楊秋林都沒
      有付款，後來楊秋林告知建陞行對台靖工程技術股份有限
      公司（下稱台靖公司）有筆600 多萬元貨款，翁嘉宏便要
      求台靖公司直接撥款給鉑峰公司，嗣由翁嘉宏向楊秋林取
      得轉讓單後，台靖公司才交付2 張693 萬元支票給翁嘉宏
      ，翁嘉宏並沒有給被告2 人任何佣金等情，業據證人翁嘉
      宏於本署偵訊中證述在卷」等情，業經台灣板橋地方法院
      檢察署檢察官偵查後認定屬實（見該署96年度偵續字第
      144 號不起訴處分書，本院卷第43、44頁）。
    2.原告雖主張證人翁嘉宏之證詞不可採，且依證人楊秋林證
      詞可知，上述5 萬元、30萬元及660 萬元支票均是交給陳
      譽仁或匯款至其所給的帳戶（本院卷第92頁），並提出楊
      秋林的書面一份為證（本院卷第12頁）。惟查，5 萬元訂
      金部分，陳譽仁已於偵查中陳稱並未收取，且經證人翁嘉
      宏表示是其受領，已如前述。另外30萬元部分，也是匯到
      弘揚公司（負責人也為翁嘉宏）帳戶。另外2 張支票面額
      共693 萬元部分，證人楊秋林雖陳稱「95年3 月2 日陳譽
      仁到我台南家裡收660 萬元，我開立2 張票給陳譽仁」云
      云，惟此與前述台南地方法院95年建字第36號民事判決書
      所認定「台靖公司與被告（建陞行即楊秋林）於95年1 月
      13日簽立設備工程合約書，約定由被告承包台靖公司『茂
      迪公司園區分公司－廢氣收集管線工程』，工程地點在臺
      南科學園區，工程款及追加工程款分別為11,550,000元及
      2,363,500 元，總金額合計為13,912,500元，因被告施作
      之風管工程，至95年9 月28日前尚有缺失，業主即茂迪公
      司仍未通過驗收手續，被告尚有剩餘款1,837,500 元尚有
      請領等情，有台靖公司95年10月2 日函及函送之請款明細
      、統一發票、收款回單、設備工程合約書及請款明細表等
      件附卷可憑。又台靖公司依被告之通知，於95年3 月2日
      將其原應簽立支票支付與被告之百分60工程款，開立台靖
      公司為發票人，面額各3,465,000 元，合計6,930,0 00
      元之支票2 紙交付與原告公司，且於台靖公司將該面額高
      達6,930,000 元之支票2 紙交付與原告公司後，被告嗣後
      並未有何爭議等情，業據證人即台靖公司之經理郭君安於
      95年9 月8 日本院言詞辯論期日結證明確，並有支票影本
      2 紙、統一發票影本1 紙及台靖公司收款回單影本1 紙在
      卷可參」一節顯不相符，顯見證人楊秋林此部分證詞不足
      採信，原告此部分主張即無理由。
  (五)再查，就原告主張損失依約已施作部分之材料款1,763,769
    元部分，此部分款項既非陳譽仁所經手，也非陳譽仁所受領
    ，即難令陳譽仁或丙○○負賠償之責，應由原告依約向建陞
    行即楊秋林追討。另外，就原告主張工程利益損失92萬元部
    份，建陞行負責人楊秋林曾於95年2 月10日出具書面表示：
    「因貴公司出料時程無法供應現場趕工需求，本人楊秋林有
    鑑於鉑峰之風管品質、出料速度、便直接下單鉑峰…」等語
    （見前述不起訴處分書，本院卷第44頁），且經證人翁嘉宏
    於偵查中陳稱：「（為何只有490 多萬，但後來弘揚就出
    1000 多 萬的料？）楊秋林跟我們訂的料不只這些，楊秋林
    下單我們就出料」一語（96.4.3訊問筆錄）。因此，就此部
    分工程利益損失，顯係建陞行負責人楊秋林考量原告公司出
    料無法配合，而改向鉑峰公司下單所致，此部分損失顯與陳
    譽仁或丙○○無關。
六、綜上所述，原告依侵權行為規定提起本件訴訟，均無理由，
    應予駁回，又其既受敗訴判決，假執行之聲請也失所依據，
    應併予駁回。
七、本案事證已臻明確，兩造其餘主張陳述及所提之證據，經本
    院審酌後，認與本判決結果無影響，爰不一一論駁，附此敘
    明。
八、結論：原告之訴為無理由，依民事訴訟法第78條，判決如主
    文。
中    華    民    國    97    年    11    月    12    日
                  民事第三庭    法  官  劉以全
以上正本係照原本作成
如對本判決上訴，須於判決送達後20日內向本院提出上訴狀
中    華    民    國    97    年    11    月    12    日
                                書記官  陳淑芳


司法院資訊處製作；財團法人民間司法改革基金會備份。
